【裁判字號】    89,自,467
【裁判日期】    900115
【裁判案由】    侵占
【裁判全文】
臺灣板橋地方法院刑事裁定                          八十九年度自字第四六七號
    自  訴  人  丁○○
    被      告  丙○○
                乙○○
右列被告因詐欺等案件，經自訴人提起自訴，本院裁定如左：
    主  文
自訴駁回。
    理  由
一、自訴意旨如自訴狀所載（如附件）。
二、按法院或受命推事（法官）於自訴案件第一次審判期日前訊問及調查結果，如認
    為案件有刑事訴訟法第二百五十二條至第二百五十四條之情形者，得以裁定駁回
    其自訴，同法第三百二十六條第三項定有明文。
三、自訴人認被告丙○○、乙○○二人涉有前揭罪嫌，無非係以其指訴於民國八十九
    年十一月十六日向本院提領新臺幣（下同）一百七十二萬八千三百二十四元（即
    本院七十九年存北字第四八八二號提存金一百四十六萬一千八百八十三元及其利
    息二十六萬六千四百四十一元，總共一七二萬八千三百二十四元），領完後存入
    受領人甲○○的蘆洲市農會帳戶，因為我們有協議，我事先已經各給他們五十五
    萬六千六百六十九元，這些金錢應該都是我們的，結果被告卻不給我們領取，被
    告把甲○○農會印章換掉，該印章放在被告那裡，甲○○的身分證也在被告那裡
    ，雖然甲○○的存摺在我這裡，但是沒有甲○○的印章及身分證，我沒有辦法領
    取，所以這一部分，被告是共同侵占；當時協議書有寫，甲○○的身分證及印章
    放在我們這邊保管，結果卻被被告二人變更，也沒有拿給我，所以我認為被告二
    人詐欺及背信；八十三年十月十四日協議，甲○○所有坐落臺北縣蘆洲市和尚洲
    一八二─七地號土地，第三條協定三人主張分割三等份，丈量後釘樁鑑界，同意
    自訴人興建其上之建物即門牌現為蘆洲市○○路六十一號房屋，優先辦理土地所
    有權登記，後來被告二人沒有辦理，目前土地登記為甲○○所有，所以這也是背
    信，又協議書第四條，補償金提存期間利息計算至領取時，由自訴人付給之，撤
    銷徵收日，則計算至簽約日支付。被告則要求從發放補償金日起計算利息至領取
    時，應該只能算到簽約日止，所以這一部分是重利等情。
四、按犯罪事實，應依證據認定之，無證據不得推定其犯罪事實，刑事訴訟法第一百
    五十四條定有明文。又認定不利於被告之事實，須依積極證據，苟積極證據不足
    為被告不利之認定時，即應為有利於被告之認定，更不必有何有利之證據，最高
    法院著有三十年上字第八一六八號判例可稽。另按（一）、詐欺取財罪之成立，
    須具備：１、行為人有為自己或第三人不法所有之主觀意圖。２、行為人向被害
    人施用詐術。３、被害人因其詐術而陷於錯誤，而交付本人或第三人之物等三項
    構成要件始足當之，苟欠缺其一，即無從成立該罪，此觀刑法第三百三十九條第
    一項之規定自明；（二）、刑法第三百四十二條第一項背信罪之成立，須以為他
    人處理事務為前題。所謂為他人云者，係指受他人委任而為其處理事務而言，最
    高法院四十九年台上字第一五三○號判例可資參照；（三）、刑法上侵占罪之成
    立以擅自處分自己持有他人所有物或變易持有之意為所有之意，而逕為所有人之
    行為，為其構成要件，亦即有意圖為自己或第三人不法之所有，變持有為所有之
    意思始足當之，最高法院十九年上字第一０五二號、四十一年台非字第五七號判
    例意旨參照；（四）、刑法第三百四十四條重利罪之成立，須乘他人急迫、輕率
    或無經驗，貸以金錢或其他物品，而取得與原本顯不相當之重利者，合先敘明。
五、訊據被告丙○○、乙○○二人均堅決否認有右揭被訴之犯行，被告丙○○辯稱系
    爭補償金的金錢是我父親的名字，我並沒有動過，土地也是我父親名字，我無權
    給自訴人金錢及移轉登記，所以我並沒有侵占，我也沒有詐欺、背信、重利犯行
    等語。被告乙○○辯稱我並沒有侵占土地補償金，土地也是我父親的名字，無法
    登記予自訴人，補償金也是我父親的，我並沒有詐欺、背信、重利犯行等語。經
    查：證人甲○○證稱系爭補償金一百七十二萬八千三百二十四元是向法院提領，
    補償金的金錢是我的，補償金是由我處理的，我尚未處理，系爭蘆洲市○○○○○段一八二之七地號土地是我的，這塊地我目前還沒有處理，我沒有同意要登記
    給我的兒子，以後我才要處理，系爭蘆洲農會存款簿目前在自訴人那裡，是自訴
    人跟我借去看以後就沒有還給我，該農會存款簿印章目前放在我這裡，我的身分
    證怕丟掉，寄放在我二兒子丙○○那裡，是八十四年十月二十八日補發之身份證
    ，我知道三個兒子有協議如何分補償金之事，我不知道內容，我的金錢我要自己
    處理，但我目前還沒有處理等語。又證人李昔證稱系爭補償金一百七十二萬八千
    三百二十四元是向法院提領，領完後存入受領人甲○○的蘆洲市農會帳戶，補償
    金現在在甲○○帳戶名下，系爭土地也是在甲○○名下，有向甲○○請求要領取
    補償金及土地過戶，甲○○也說好，各人分一分，但是目前甲○○的身分證、印
    章在丙○○那裡，甲○○所有權狀在乙○○那裡，所以沒有辦法辦理領取及過戶
    等情。且系爭補償金存入受領人甲○○的蘆洲市農會帳戶及系爭蘆洲市○○○○○段一八二之七地號土地目前登記所有權人是甲○○，二造所是認，復有甲○○
    蘆洲農會存款簿影本及土地登記謄本為證。系爭補償金一百七十二萬八千三百二
    十四元及蘆洲市○○○○○段一八二之七地號土地，目前均為證人甲○○所有，
    證人甲○○稱補償金是由其處理的，目前尚未處理，土地沒有同意要登記給其兒
    子，何況，證人甲○○於八十五年九月四日通知自訴人撤銷於八十三年十月十四
    日所定之協議，自訴人於八十五年九月五日收到，有掛號郵件查單一份可按，亦
    為自訴人所是認，足見，二造於八十三年十月十四日所定之協議書，屬民事糾葛
    。並無證據足證被告二人有何施用詐術使自訴人陷於錯誤之行為，亦無為自訴人
    處理事務之關係，更無持有自訴人之物，尚難遽認證人甲○○之印章、身分證放
    在被告二人那裡，即有侵占、詐欺、背信之行為；又自訴人亦無貸以金錢或其他
    物品予被告二人，自無成立重利罪可言。此外查無其他積極證據足認被告二人有
    何自訴人所指之前揭犯行，被告二人犯罪嫌疑不足，依照首開說明，本件自訴應
    予駁回。
據上論結，應依刑事訴訟法第三百二十六條第三項、第二百五十二條第十款，裁定如
主文。
中      華      民      國      九十      年      一      月    十五    日
                              臺灣板橋地方法院刑事第六庭
                                  法  官  張谷輔
右正本證明與原本無異
如不服本裁定應於送達後五日內向本院提出抗告狀
                                  書記官  周百川
中      華      民      國      九十      年      一      月    十六    日


司法院資訊處製作；財團法人民間司法改革基金會備份。
